ACORDAO-COMPLETO-2478539

ACÓRDÃO 1169/2021 ATA 17/2021 - PLENÁRIO

VISTOS, relatados e discutidos estes autos de Representação em face irregularidades em processo de licitação para a concessão de uso de Terminal Intermodal do Lote 5 do Pátio de Porto Franco/MA.
ACORDAM os Ministros do Tribunal de Contas da União, reunidos em Sessão Plenária, diante das razões expostas pelo Relator, em:
9.1. conhecer da presente representação, satisfeitos os requisitos de admissibilidade previstos nos arts. 235 e 237, inciso VI, do Regimento Interno deste Tribunal, para, no mérito, considerá-la procedente;
9.2. informar à Valec que, dentro do escopo analisado dos estudos, não foram detectadas irregularidades ou impropriedades que obstem o prosseguimento da licitação para concessão de uso do Terminal Intermodal do Lote 5 do Pátio de Porto Franco/MA;
9.3. dar ciência à Valec, com fundamento no art. 9º, inciso I, da Resolução-TCU 315, de 22 de abril de 2020, que a não disponibilização ao Tribunal de Contas da União, nos prazos estipulados, dos estudos e documentos que embasam a licitação para concessão de uso de áreas de terminais ferroviários fere os arts. 1º, 3º e 10 da Instrução Normativa-TCU 81/2018, para fins de acompanhamento dos processos de desestatização pela Corte de Contas;
9.4. encaminhar cópia do presente Acórdão à Valec e ao Ministério da Infraestrutura, informando-os que o conteúdo da decisão poderá ser consultado no endereço www.tcu.gov.br/acordaos; e
9.5. restituir os autos à unidade técnica para acompanhamento da desestatização, nos termos da IN-TCU 81/2018.

Representação sobre possíveis irregularidades em licitação para a concessão de uso de Terminal Intermodal do Lote 5 do Pátio de Porto Franco/MA, destinado a movimentação de graneis sólidos agrícolas, localizado entre os km ferroviários 197+886 e 200+261 da Ferrovia Norte-Sul.

Valec Engenharia Construções e Ferrovias S/A.

3. Interessados/Responsáveis: não há.

13.1. Ministros presentes: Ana Arraes (Presidente), Walton Alencar Rodrigues, Benjamin Zymler, Augusto Nardes, Raimundo Carreiro (Relator) e Jorge Oliveira.
13.2. Ministros-Substitutos convocados: Augusto Sherman Cavalcanti, Marcos Bemquerer Costa e André Luís de Carvalho.
13.3. Ministro-Substituto presente: Weder de Oliveira.

ACORDAO-COMPLETO-2517795

Acórdão 2698/2021 - Plenário

RAIMUNDO CARREIRO

Transcrevo a seguir, nos termos do art. 1º, § 3º, inciso I, da Lei nº 8.443/92, a instrução lavrada no âmbito da Secretaria de Fiscalização de Infraestrutura Portuária e Ferroviária (peça 47) , cujas conclusões contaram com a anuência do corpo diretivo daquela unidade técnica (peças 48 e 49) .
"INTRODUÇÃO 
Cuidam os autos de representação em face de possíveis irregularidades em processo de licitação a que se refere o Edital 005/2020 publicado pela Valec - Engenharia, Construções e Ferrovias S.A. (Valec) , para a concessão de uso de Terminal Intermodal do Lote 5 do Pátio de Porto Franco/MA, destinado a movimentação de graneis sólidos agrícolas, localizado entre os km ferroviários 197+886 e 200+261 da Ferrovia Norte-Sul.
HISTÓRICO
Por meio de artigo veiculado na mídia datado de 23/10/2020, a SeinfraPortoFerrovia tomou conhecimento da publicação, pela Valec, de "novo Edital após correção de erros materiais, sem necessidade de reposição de prazo para abertura da Sessão Pública".
Em pesquisa para confirmação das informações referentes à citada publicação, verificou-se no sítio eletrônico da Valec (https://www.valec.gov.br/a-valec/licitacoes-e-contratos/licitacoes/855-lei-13-303-2016-edital-n-005-2020) , acesso em 23/10/2020) a publicação do Edital 005/2020 para a concessão de uso de bem público de infraestrutura da União (peça 1) .
Diante desses fatos e em vista de aparente condução de processo de desestatização pela Valec sem o acompanhamento do TCU, foi autuada a presente representação. 
Na instrução inicial (peça 3) , a Unidade Técnica do Tribunal de Contas da União formulou pedido de medida cautelar inaudita altera pars nos seguintes termos:
a) determinar, cautelarmente, sem oitiva prévia da parte, nos termos do art. 276, caput, do Regimento Interno/TCU, à Valec - Engenharia, Construções e Ferrovias S.A. que suspenda o processo licitatório regido pelo Edital 005/2020, referente à concessão do Terminal de Porto Franco/MA, até que o Tribunal de Contas da União delibere sobre o mérito dos presentes autos;
b) 		determinar à Valec - Engenharia, Construções e Ferrovias S.A. que, no prazo de quinze dias, encaminhe ao TCU os estudos referentes à concessão do Terminal de Porto Franco/MA, em atenção ao previsto no art. 71, inciso IV da Constituição Federal c/c art. 3º da Lei 8.443/1992 c/c os arts. 3º e 8º da Instrução Normativa-TCU 81/2018.
Previamente ao pronunciamento do Ministro Relator, a Valec encaminhou ofício (peça 5) no qual requereu o indeferimento dos pleitos contidos na instrução da Unidade Técnica, alegando inexistência de irregularidades na condução do procedimento licitatório, a inaplicabilidade da Instrução Normativa TCU 81/2018 ao feito e ainda a possibilidade do perigo da demora reverso. Adicionalmente, a estatal solicitou a concessão de prazo hábil para a sua oitiva.
Por meio de Despacho colacionado à peça 7, o Ministro Relator Raimundo Carreiro decidiu:
9.1. com fulcro nos arts. 235, e 237, inciso VI e parágrafo único, do Regimento Interno do TCU, conhecer da Representação; 
9.2. receber o Ofício nº 695/2020-Valec, de 27/10/2020 (peça 6) como resposta à oitiva prévia estabelecida no art. 276, §2º, do RI/TCU; 
9.3. encaminhar os autos à SeinfraPortoFerrovia para analisar os argumentos apresentados pela Valec sobre as questões ora inquinadas; 
9.4. alertar os responsáveis pelo Edital 005/2020, no âmbito Valec, inclusive a autoridade designada pela sua homologação e assinatura do respectivo contrato, de que o pedido de medida cautelar será examinado após a análise dos argumentos apresentados, e que a eventual consumação de irregularidades em razão do prosseguimento dos atos decorrentes do certame sujeitará os respectivos agentes às sanções legais previstas na Lei nº 8.443/92;
10. Restituam-se os autos à SeinfraPortoFerrovia para as providências a seu cargo, com a URGÊNCIA que a matéria requer.
Nova instrução (peça 9) analisou as manifestações contidas no Ofício 695/2020-Valec (peça 6) , recebido como resposta à oitiva prévia prevista no art. 276, § 2º do Regimento Interno do TCU. 
Após analisar os argumentos trazidos à colação pela Valec, a Unidade Técnica concluiu que as manifestações acostadas aos autos (peça 5) não foram suficientes para afastar os pressupostos da cautelar levantados na instrução inicial desta Unidade Técnica (peça 3) .
Dessa forma, entendeu que deveria ser adotada medida cautelar para que a Valec suspendesse os atos da licitação regida pelo Edital 005/2020, até a análise de mérito pelo Tribunal, por estarem presentes nos autos os requisitos do fumus boni iuris e do periculum in mora, bem assim por não se ter configurado o periculum in mora reverso.
A unidade técnica (peça 9, p. 7) propôs determinar, cautelarmente, à Valec que suspendesse o processo licitatório, além de 		determinar à Valec que encaminhasse ao TCU os estudos referentes à concessão do Terminal de Porto Franco/MA. Em Despacho (peça 11) , o Relator entendeu que a medida cautelar não mais se fazia necessária, tendo em vista a medida prudencial de suspender o certame que havia sido, na ocasião, anunciada pela Valec.
Por outro lado, entendeu o Relator que a diligência proposta pela unidade técnica, para que a Valec encaminhasse a este Tribunal "os estudos referentes à concessão do Terminal de Porto Franco/MA", poderia ser efetuada desde logo, nos termos dos arts. 241, caput e inciso I, e 242, caput, inciso I, alínea b, e inciso II, do RITCU, ou seja, sob a forma de acompanhamento em sentido amplo.
Tal solução, prosseguiu o Relator, promoveria a celeridade da presente ação de controle, cuja urgência era sinalizada pelo alerta da Valec quanto aos possíveis efeitos do retardamento excessivo da concessão em exame: "perdas de janela de safras", que "causarão impacto no desenvolvimento da área afetada, que possui uma média mensal alta de movimentação de cargas, a qual se encontra paralisada, até que se consolide a contratação em questão" (peça 14, p. 10, item 52) .
Diante desses argumentos, o Ministro Relator decidiu da seguinte maneira:
                    a) ordenar a realização de diligência junto à VALEC, para que encaminhe a este Tribunal, no prazo de 15 (quinze) dias, a contar da ciência:      
                   a.1) cópia digitalizada integral, de capa a capa, do processo administrativo referente ao Edital 5/2020; e    
                   a.2) os estudos referentes à concessão do Terminal de Porto Franco/MA, objeto do Edital 5/2020, caso não estejam incluídos nos autos do respectivo processo administrativo;
	b) determinar à SeinfraPortoFerrovia que, com a devida celeridade:  
	b.1) analise as informações e documentos enviados em resposta à diligência ora determinada, pronunciando-se conclusivamente sobre a regularidade do Edital 5/2020 e a viabilidade do prosseguimento da respectiva licitação; 
	b.2) analise os argumentos e informações trazidos no memorial à peça 14, pronunciando-se conclusivamente, para os casos futuros, sobre a sujeição ou não das concessões da espécie (com objeto igual ou similar ao versado no Edital 5/2020) ao rito de acompanhamento previsto na IN-TCU 81/2018;
	c) dar ciência deste despacho à Valec, alertando os responsáveis de que a eventual consumação de irregularidades em virtude do prosseguimento da licitação prevista no Edital 5/2020 sujeitará os responsáveis às sanções previstas na Lei 8.443/1992. 
EXAME TÉCNICO
Com o intuito de atender às determinações contidas no Despacho do Exmo. Sr. Ministro Relator, essa análise será levada a cabo em duas etapas. A primeira se encarregará de verificar se os documentos trazidos à colação pela Valec permitem concluir pela regularidade do edital 5/2020, e, por conseguinte, do prosseguimento do processo licitatório.
A segunda etapa da análise levará a cabo as tarefas consistentes em analisar as alegações da Valec constantes do Memorial, encontrado à peça 14 dos autos, e de verificar a sujeição da concessão em exame e de casos a ela análogos à disciplina da IN-TCU 81/2018, determinando conclusivamente o posicionamento da Unidade Técnica sobre a questão.
Sobre a regularidade do Edital 5/2020
I. Completude das peças e escopo do exame
Em resposta à diligência (peça 20) a Valec encaminhou cópia do Processo SEI 51402.100786/2020-24 (eletrônico) , que trata dos atos de gestão e dos estudos realizados pela estatal no âmbito do Edital 05/2020 - Concessão de Uso do Terminal Lote 5 do Pátio Intermodal de Porto Franco, inclusive os Estudos de Viabilidade nas versões antes e depois da Consulta Pública. Como se trata de arquivos muito grandes, a Valec encaminhou link de acesso. Os arquivos utilizados nesta instrução foram anexados como peças aos autos deste processo.
Em termos de material, foram enviados a esta Unidade Técnica os seguintes documentos: 
 ofício de encaminhamento dos estudos (peça 20) ;
 ato justificatório da licitação (peça 35) ;
 nota da Valec que atualiza os estudos (peça 36) ;
 minutas dos editais e dos contratos após a audiência pública (peças 38 e 39) ;
 atas de esclarecimento e análise das contribuições da Audiência Pública (peça 40) ; e
 documentos técnicos contendo: i) a apresentação do terminal (peça 25) ; ii) estudos de mercado pós audiência (peça 32) ; iii) estudos de engenharia (peça 27) ; iv) estudos operacionais (peça 28) ; v) estudos financeiros pós audiência (peça 31) ; e vi) estudos ambientais (peça 29) .
Nos termos do art. 9º, § 6º, da IN-TCU 81/2018, adota-se como escopo para a presente fiscalização o exame dos seguintes documentos do Terminal de Porto Franco/MA:
 viabilidade técnica do projeto, no que tange à adequação da estrutura operacional planejada para a demanda projetada e à melhoria dos serviços prestados no segmento; 
 viabilidade econômico-financeira, compreendendo a análise das estimativas de receita, do estudo de demanda, da estrutura tarifária, além das estimativas de despesas operacionais e de investimentos; e
 adequação das minutas jurídicas (edital, contrato e ato justificatório) e dos procedimentos da audiência pública ao ordenamento e ao estudo de viabilidade, de forma a evitar incompatibilidades que possam macular o processo ou dificultar o entendimento e o acesso das informações pela sociedade.
À luz do art. 2º, § 3º, da IN-TCU 81/2018, observado o princípio da significância, de acordo com os critérios de materialidade, relevância, oportunidade e risco, não devem fazer parte do presente exame quaisquer temas não relacionados no parágrafo acima.
Em relação à completude dos documentos, considerou-se que as informações encaminhadas são suficientes em face do que é requerido na IN-TCU 81/2018.
II. Visão geral
O Pátio Intermodal de Porto Franco/MA, Terminal de Porto Franco, caracterizado como um projeto brownfield, está situado na zona rural do município de Porto Franco, no estado do Maranhão, a pouco mais de um quilômetro das margens do Rio Tocantins, adjacente à rodovia BR-010 (BR-226) e contíguo à EF-151 - Ferrovia Norte-Sul. Tem por finalidade viabilizar a movimentação de carga de um modo de transporte para outro por meio da integração entre eles.
Está posicionado a 718 quilômetros de São Luís (MA) , 535 quilômetros de Palmas (TO) , 289 quilômetros do município de Marabá (PA) , 113 quilômetros de Imperatriz (MA) e 140 quilômetros de Araguaína (TO) . Encontra-se, também, a 179 quilômetros do município de Açailândia (MA) onde há o entroncamento da Ferrovia Norte-Sul com a Estrada de Ferro Carajás - operado pela concessionária Vale S.A. - com destino ao Complexo Portuário do Itaqui (abrangendo o Porto de Itaqui sob gestão da Empresa Maranhense de Administração Portuária - EMAP e o Terminal Portuário da Ponta da Madeira, sendo a Vale S.A. responsável pelo Terminal de Uso Privado ou "TUP") em São Luís (MA) (peça 25, p. 3) . 
Quanto à malha rodoviária próxima, além de localizar-se às margens da rodovia Belém-Brasília, o Pátio dista aproximadamente 12 quilômetros de um importante entroncamento rodoviário formado pelo encontro das seguintes rodovias: 
 BR-010, eixo que integra a conhecida "Rodovia Belém-Brasília", é via de ligação no sentido longitudinal que permite a ligação da capital federal à capital paraense, Belém, percorrendo a parte central e norte do estado de Goiás, praticamente todo o estado de Tocantins, a região sudoeste do Maranhão e o nordeste do Pará; 
 BR-226, via de ligação transversal que, a partir do entroncamento próximo ao Pátio, atravessa a região sul do Maranhão, ligando Porto Franco (MA) à Teresina (PI) , percorrendo transversalmente toda a parte norte da região Nordeste (Piauí, Ceará, Rio Grande do Norte) , dando acesso à toda região por meio das intersecções rodoviárias com outras estradas federais e estaduais, chegando à Natal (RN) , onde está localizado o seu KM 0; 
 MA-335, no sentido transversal, que dá acesso à parte da mesorregião sul maranhense (peça 25, p. 4) .
 Em relação à Ferrovia Norte-Sul, o Pátio Intermodal de Porto Franco está ligado à Ferrovia no trecho Açailândia/MA - Palmas/TO.  Com 720 quilômetros de extensão, a Ferrovia Norte-Sul (FNS) - no trecho Açailândia/MA - Palmas/TO (Tramo Norte) - encontra-se subconcedido à Ferrovia Norte Sul S.A., criada pela Vale S.A., por exigência do Edital 001/2006 de 3/10/2007.
A figura disposta imediatamente a seguir traz uma visão do Pátio Intermodal de Porto Franco, com destaque para o Lote 5.
Figura 1 - Pátio Intermodal de Porto Franco/MA

Fonte: Contextualização (peça 25, p. 7) 
O lote 5 do Pátio Intermodal de Porto Franco está destinado às atividades de armazenamento e transbordo de granéis sólidos agrícolas. Ocupa uma área de 47.422,12 m² (4,7 ha) em terreno de topografia plana, com formato irregular, lindeira à Ferrovia Norte Sul a partir do KM 199+500 até o KM 199+680.
A capacidade estática instalada é de 25.000 toneladas, distribuída nas seguintes estruturas de armazenagem/movimentação: 1 Silo metálico, marca Kepler Weber, com capacidade para 18.000 toneladas; 1 Armazém graneleiro, com capacidade de 5.500 toneladas; 1 Silo Pulmão, marca Kepler Weber, com capacidade de 700 toneladas; e 1 Tulha Ferroviária, com capacidade de 800 t/hora.
Além dos silos, compõem a estrutura do Terminal também os seguintes equipamentos:  1 Tombador Hidráulico, marca SAUR, com 21 metros de comprimento, para descarga de veículos de carga com até 90 toneladas; 1 Tombador Hidráulico, marca SAUR, com 21 metros de comprimento, para descarga de veículos de carga com até 80 toneladas; 1 Secador de Grãos, marca Kepler Weber, com capacidade para 120 t/hora; e 3 Moegas rodoviárias de recebimento de grãos. A figura 2, disposta a seguir, traz uma vista aérea do empreendimento. 
III. Adequação das minutas jurídicas
	Acerca das minutas jurídicas, materializadas pelo edital da avença (peça 38) e sua minuta de contrato (peça 39) , ambos na versão posterior à audiência pública e já com as contribuições eventualmente aceitas, observa-se que não trazem inovações em relação aos últimos arrendamentos analisados no âmbito desta Corte. 
Análise da SeinfraPortoFerrovia
Inicialmente, esclarece-se que não se observam irregularidades nas minutas jurídicas. Digno de nota o item 18.5 do edital (peça 38, p. 25) , que traz como obrigação prévia à assinatura do contrato a necessidade de a contratada recolher a quantia ofertada como lance vencedor do certame em até cinco dias úteis após a assinatura do contrato, sob pena de imediata rescisão e aplicação de penalidade por inexecução contratual.
Figura 2 - Vista Aérea do Lote 5 Pátio Intermodal de Porto Franco/MA

Fonte: Contextualização (peça 25, p. 8) 
	Entende-se que este tipo de obrigação não se constitui em problema legal, considerando sua previsão no edital, conformando-se com a transparência que se requer para este tipo de medida. Não existe na lei exigências acerca do formato como a outorga deve ser recebida, dessa forma, esse tipo de antecipação reside na discricionariedade técnica do gestor. Embora em alguns casos a necessidade de recebimento à vista de tais valores possa diminuir o nível de competitividade do leilão, dado que os valores envolvidos na concessão não são de altíssima monta, esse up front não deve ter efeitos sobre o andamento da licitação. 
	Convém relatar também a título de informação o teor da cláusula 3.4 do contrato (peça 39, p. 3) , que dispõe sobre requisitos necessários a serem observados na avaliação da conveniência e oportunidade dos pedidos de prorrogação, item que, em arrendamentos recentes, havia sido excluído. Entende-se como boa prática a existência da cláusula, que visa dotar de maior objetividade o exame da discricionariedade legal e técnica que dispõe o gestor para esse tipo de decisão. 
	Nota-se, assim, que as minutas jurídicas atendem aos requisitos legais e à jurisprudência deste Tribunal não havendo ilegalidades ou irregularidades que possam obstar a continuidade do certame.
IV. Audiência Pública
Por meio do Aviso de Audiência Pública do Terminal Intermodal do Lote 05, a Valec divulgou que faria a "Abertura de Consulta Pública para procedimento presencial da Lei 13.303/2016 para a concessão de uso mediante condições especiais de Terminal Intermodal do Lote 5, localizado no Pátio de Porto Franco/MA", com o intuito de obter contribuições, subsídios e sugestões para o aprimoramento das minutas jurídicas e técnicas. 
Uma apresentação para os interessados foi realizada (peça 42) , como demonstração de compromisso com a transparência dos atos de gestão da administração da Valec. Dessa maneira, tanto o estudo de viabilidade quanto os documentos editalícios foram disponibilizados para consulta pública, momento em que se espera colher contribuições para melhoria e aperfeiçoamento da modelagem como um todo. (peça 41. p. 4) . 
As contribuições foram dirigidas à Valec (peça 40) e delas resultaram alterações nos seguintes pontos de edital:
	a) 	nos custos ambientais foi acrescentado um engenheiro florestal no primeiro ano de operação com objetivo de realizar o Inventário Florestal;
	b)  nos custos operacionais, foi ajustada a quantidade de funcionários utilizados, passando de 27 para 34 funcionários; 
	c) nos custos operacionais, foi alterada a quantidade de seguranças, passando de 3 para 4 seguranças, de forma a possibilitar a vigilância 24 horas do terminal; 
	d) ajustado o ramp-up dos custos operacionais, atingindo 100% dos custos no ano 4 de operação, ao invés do ano 5, como considerado anteriormente, de forma a coincidir com o adotado no estudo de demanda; 
	e) retirado o programa de incentivo Reidi, tendo em vista se tratar de obra de infraestrutura não passível de enquadramento ao benefício, conforme pode ser constatado nas notas confeccionadas pela Consultoria Jurídica do então Ministério dos Transportes em anexo (SEI nº 2807023, 2807015, 2807019) ;
	f) Alterada a taxa de atratividade mínima do investimento (WACC) de 8,75% para 8,68%, refletindo a recente Nota Técnica 28056/2020/ME (SEI 2807027) que trata da taxa de desconto de referência calculada especi¿camente para leilões de terminais ferroviários.
Análise da SeinfraPortoFerrovia
Considerando o exposto, não se observam, nos procedimentos realizados pela Valec para a realização da Audiência Pública para a concessão de uso mediante condições especiais de Terminal Intermodal do Lote 5, localizado no Pátio de Porto Franco/MA, irregularidades que possam obstar a continuidade do certame.
V. Viabilidade Técnica e Demanda Estimada
Todas as mercadorias movimentadas a partir do pátio de Porto Franco têm como destino o pátio Ponta da Madeira (QPM) e Ponta da Madeira Pera do Píer (QPI) , ambos no Complexo Portuário do Itaqui, Maranhão.
Quanto ao Lote 5, de acordo com o Caderno de Demanda (peça 26, p. 5) vale mencionar que a Multigrain S.A., em fevereiro de 2017, renovou o período de exploração da instalação por mais quinze anos, conforme previsão no contrato inicial 001/2002. Em março de 2018, a empresa enviou carta à Valec formalizando o desejo de obter a rescisão amigável do contrato de permissão. Deste modo, não existe registro de movimentação no terminal para os anos de 2018 e 2019.
Na operação do terminal, conforme descrição das atividades, encontrada no Caderno de Operações (peça 28, p. 3) , o processo de transbordo de granéis agrícolas se inicia no recebimento da Nota Fiscal rodoviária e agendamento da entrada do caminhão no sistema de recebimento. Após a recepção do caminhão, este passa pela pesagem, classificação e descarga dos grãos nos tombadores 1 e 2, local onde encontram-se instaladas as moegas 1 e 3, ou descarga por gravidade na moega 2. 
Cabe ressaltar que a classificação de grãos é o ato de determinar as qualidades extrínsecas e intrínsecas de um produto vegetal, de seus subprodutos e resíduos de valor econômico, com base em padrões oficiais. 
Do processo de classificação resulta o certificado ou laudo de classificação, que possui como premissas a qualidade do produto e o documento de livre trânsito pelo país. Caso o grão não esteja no padrão exportação, o processo operacional deste terminal permite seguir duas linhas, a saber: i) rejeição do produto e não desembarque no sistema de recepção; e ii) recebimento e a padronização do produto, passando por processo de secagem, pré-limpeza e limpeza. 
Finalizados os processos de classificação, padronização e recebimento, os grãos seguem das moegas pelas Correias Transportadoras, Transportadores de Correntes e elevadores, com destino ao silo de 18.000 t ou para o armazém de 5.500 t. 
Como ponto final do processo do terminal, tem-se o processo de expedição, que é realizado em etapa final pelas correias transportadoras com capacidade de 700t/h até a tulha ferroviária para permitir o carregamento dos vagões. Acrescenta-se ainda, que o terminal também dispõe de silo para expedição rodoviária. 
O terminal Intermodal do Lote 5 possui capacidade máxima de recebimento calculada equivale a 456 t/h, fruto de um sistema de recebimento composto por dois tombadores de 23 m, três moegas, três correias e dois elevadores. 
A capacidade máxima de expedição é de 700 t/h. O sistema de expedição é composto pela capacidade dos elevadores, das correias que fazem o transporte dos grãos do sistema de armazenagem para tulha e pela própria capacidade da tulha em abastecer os vagões. 
Tendo em vista as capacidades máximas expostas antes, pode-se projetar o potencial anual de produção do terminal. Conforme observado, devido à capacidade máxima de recebimento ser menor que a capacidade máxima de expedição (35% inferior) , o valor considerado como limitador da operação do terminal será de 456 t/h. Assim, a capacidade dinâmica máxima do terminal, em tese, respeitando-se as premissas de funcionamento de 18 horas por dia e 270 dias por ano (considerando a prática de três meses de parada para manutenção e questões sazonais da produção agrícola) será de 456x18x270, o que perfaz um total de 2.216.160 t/ano.
Em termos de demanda, no caderno dedicado a ela (peça 32) , a Valec informa que para subsidiar os estudos sobre o tema, foram coletados dados que permitiram identificar a atual infraestrutura do Terminal do Lote 05, assim como dos demais terminais localizados no pátio de Porto Franco, analisar o histórico de movimentação por tipo de mercadorias e dos fluxos de carga, estimar a produção de mercadorias carregadas no pátio para o horizonte contratual, confrontar o impacto de novos investimentos em infraestrutura de transportes nas movimentações do pátio, dentre outros subsídios que permitiram estimar a projeção de cargas para o período de concessão do terminal em estudo. Estas foram as premissas utilizadas nos estudos de demanda (peça 32, p. 3) :
 Série Histórica das Safras divulgados pela Companhia Nacional de Abastecimento (CONAB) ; 
 Dados de projeções do agronegócio para o Brasil de 2018/19 a 2028/29 divulgado pelo Ministério da Agricultura, Pecuária e Abastecimento (MAPA) ; 
 Histórico de movimentação de mercadorias no pátio de Porto Franco; 
 Estudo de Viabilidade Técnica, Econômica e Ambiental (EVTEA) da ferrovia EF-232, ligação da FNS a Transnordestina - Porto Franco/MA a Eliseu Martins/PI desenvolvido pelo Consórcio OIKOS - TRANSPLAN - CONSEGV para a Valec; 
 Plano Nacional de Logística Portuária (PNLP) elaborado pelo Labtrans/UFSC para o MINFRA; e 
 Plano Mestre do Complexo Portuário do Itaqui elaborado pelo Labtrans/UFSC para o MTPA. 
Para a determinação da projeção de demanda por transporte ferroviário gerado pelas mercadorias produzidas na área de influência direta do pátio de Porto Franco, foi adotada uma metodologia de modelo econométrico de série temporal.  
Por se tratar da demanda de um terminal do pátio de Porto Franco, em que existem instalações com histórico de movimentações e aptidão específica, optou-se pela adoção de fontes de dados secundárias de modelo econométrico ao invés de desenvolver um modelo específico. Foi adotado o modelo econométrico para a projeção de demanda desenvolvido no PNLP publicado em 2019, por já estar alinhado com o novo cenário de infraestrutura de transportes e com o Plano Mestre do Complexo Portuário do Itaqui publicado em 2018 pelo MTPA (peça 32, p. 23) .
No que interessa mais diretamente ao Lote 5, a Valec assumiu que, para efeitos de análise da dinâmica competitiva foi considerado o terminal trabalhando como operador independente, ou seja, movimentando exclusivamente carga de terceiros. Das empresas instaladas no complexo, a Agrex do Brasil S.A. movimenta carga de terceiros, enquanto a ADM do Brasil Ltda, a Bunge Alimentos S.A. e a Cargill Agrícola S.A. movimentam somente cargas próprias no pátio. 
Para definir a alocação de cargas ano a ano, a Valec teve como necessária a assunção de premissa relativa ao prazo de implantação do projeto, para o qual se considera prazo total de 15 anos com celebração de contrato no ano de 2020 e até o final do ano para realização dos serviços de manutenção necessários, prevendo-se o início das operações no ano de 2021. 
Considerou-se que a evolução da captura de mercado (ramp-up) ocorreria em 4 anos a partir da entrada em operação (2021) do Terminal do Lote 05. Em relação à divisão do mercado, a partir da capacidade estática e da projeção dos giros a serem praticados em 2025, foi calculada a capacidade dinâmica e a participação no mercado de cada terminal. A tabela a seguir apresenta o giro previsto e a respectiva participação de mercado para o Terminal - Lote 05:
Tabela 1: Capacidade, Giro e Participação de Mercado do Lote 05
	Terminal
	Capacidade Estática (t) 
	Capacidade Dinâmica (2025) 
	Giro (2025) 
	% Participação de Mercado

	Lote 05
	23.500
	503.404
	21
	20,16

Fonte: Caderno de Demanda (peça 32, p. 30) 
Finalmente, o gráfico disposto a seguir (Figura 3) mostra as demandas previstas, para cada um dos grãos, nos anos da concessão. Pode-se ver o ramp-up previstos para os anos iniciais da concessão e a suavização do crescimento da demanda do terminal a partir do ano 6 de operação. Para se ter uma ideia dos números, nos últimos anos de operação do Lote 05 pela antiga concessionária, a Multigrain S.A., a carga total movimentada no terminal foi de 294,4 TU. 
Um ponto que tem se mostrado importante na análise das operações de terminais ferroviários e de arrendamentos de instalações portuárias semelhantes é a movimentação mínima exigida, a partir de agora referenciada por MME.
A MME é prática presente nos contratos de arrendamento portuários e tem por objetivo incentivar a otimização das operações do terminal por meio da definição em contrato de metas de movimentação a ser desempenhadas pelo futuro concessionário. A utilização de MME proporciona garantia mínima de utilização eficiente das áreas da Valec, induzindo o concessionário a operar em níveis iguais ou superiores aos pré-determinados pelo estudo de viabilidade.
O cálculo da MME parte de premissas simples e é função de um redutor, chamado fator alpha, que é aplicado à demanda prevista para os anos da concessão. O fator alpha é ponderado pelo fator alpha individual obtido de cada produto com o qual o terminal trabalha. No caso, são dois produtos, milho e soja. A multiplicação do fator alpha pelas demandas previstas para os anos de concessão fornece a MME.
Figura 3: Demanda total de seja e milho para o Terminal do Lote 5 em TU

Fonte: Caderno de Modelagem Econômico-Financeira (peça 31, p. 5) 
Para definição da MME a ser aplicada no Terminal - Lote 5, utilizou-se a movimentação histórica observada entre os anos 2015 e 2019 para a exportação do complexo soja e milho, via Porto de Itaqui - MA, coletada junto ao sistema Comex Stat. O fator alpha é, então, calculado segundo o algoritmo reproduzido a seguir (peça 28, p. 8) 
	Passo 1: Calcular o desvio padrão do universo amostral no período analisado para cada tipologia de grão; 
	Passo 2: Calcular a média aritmética simples dos valores de todo o universo amostral, no período analisado, para cada tipologia de grão; 
	Passo 3: Calcular o percentual do desvio padrão do "passo 1" em relação à média do "passo 2" para cada tipologia de grão; 
	Passo 4: Calcular a média ponderada do percentual obtido no "passo 3" para cada tipologia de grão e as respectivas demandas estimadas para o terminal para obtenção do "Alpha Ponderado"; 
	Passo 5: Aplicar o percentual do "passo 4" sobre cenário de projeção de demanda do terminal previsto no Volume II - Estudo de Demanda, como redutor.  Isto definirá a série de MME para o contrato.
Para o Terminal Lote 5 o resultado final obteve um alfa ponderado do 39,2% para o somatório do complexo soja e milho, conforme dados expostos nos gráficos e tabelas a seguir apresentados. 
Tabela 2: Alpha Ponderado de 39,2%
	Complexo
	Alpha
	Demanda Total
	Alpha x Demanda
	Participação
	Participação (x) Alpha

	Soja
	30,5%
	6.005.671
	1.833.894
	66,63%
	20,35%

	Milho
	56,7%
	1.617.796
	918.598
	33,37%
	18,94%

Fonte: Adaptado do Caderno de Operações (peça 28, p. 9) 
Em relação aos custos fixos e variáveis, foram estimados como fixos os custos de mão de obra (direta e indireta) , energia (a instalação é utilizada sempre) , manutenção e custos gerais administrativos. Como custos variáveis foram estimados os custos de energia decorrentes de variação da atividade e os custos de secagem (peça 28, p. 11) . 
Análise da SeinfraPortoFerrovia
Não foram encontradas irregularidades nos procedimentos efetuados para a previsão de demanda e nos fatores considerados para a projeção dos custos trazidos nos estudos pela Valec. Análise mais amiúde, no entanto, deve ser feita acerca do Movimentação Mínima Exigida ou MME.
Como mencionado, a utilização de MME proporciona garantia mínima de utilização eficiente das áreas da Valec, induzindo o concessionário a operar em níveis iguais ou superiores aos pré-determinados pelo estudo de viabilidade. 
O TCU tem questionado as porcentagens encontradas pela Antaq para o valor do fator ¿ (alpha) . No âmbito do TC Processo 029.628/2020-2, que trata de acompanhamento da desestatização, por meio de arrendamento portuário, do Terminal MUC01, terreno brownfield localizado no Porto de Fortaleza/CE, o cálculo do fator alpha foi questionado pelo Tribunal.
Na análise daquele processo, a Unidade Técnica destacou que o Poder Concedente possuía em sua metodologia um limite para o alpha de 25%, com base em recomendação constante da Nota Técnica 17/2007-GPP da Antaq. Posteriormente esse limite foi superado por outros estudos e análises que levavam em contas as peculiaridades de cada caso.
A Unidade Técnica observou que, nos estudos mais recentes apresentados ao TCU, os valores do alpha para cálculo da MME têm reiteradamente girado em torno de 40% da demanda tendencial projetada ao longo do contrato, alcançando mais de 50% em alguns casos. O Tribunal tem questionado a magnitude do fator alpha bem como a metodologia de cálculo empregada. O fator alpha para a situação em análise recai no caso dos 40%.
Mas sempre deve-se observar o caso concreto. Nesse diapasão, o objetivo, portanto, é saber se o fator alpha encontrado reflete o objetivo da concessão. No caso, chame-se a atenção para a ata da consulta pública, oportunidade em que o ponto referente à MME é tratado por interessados na concessão (peça 40, p. 5-6) .
Na ocasião, um interessado afirmou que, dado que o Lote 5 terá característica de prestação de serviço de transbordo e o histórico mostra que este lote nunca passou de 250kt, qual teria sido o racional para que a previsão de demanda considerasse a movimentação de 600kt na maturidade (demanda prevista, conforme Figura 3) ? 
A Valec respondeu que a movimentação projetada para o terminal seria reflexo do market share previsto e da produção estimada para a exportação de grãos segundo os procedimentos técnicos adotados para confecção do Plano Nacional de Logística Portuária (PNLP) .  
O interessado sugeriu que, uma vez que o volume nunca foi realizado e considerando a concorrência em Itaqui, o MME fosse reduzido para níveis compatíveis com a realidade, de forma a não penalizar a eventual concessionária. 
Em sua resposta, a Valec explicou que a MME é uma prática usual nos contratos de arrendamento portuários e foi definida utilizando a movimentação histórica observada entre os anos 2015 e 2019 para a exportação do complexo soja e milho, via Porto de Itaqui/MA, coletada junto ao sistema Comex Stat. Explicou, ainda, que foi utilizada a mesma metodologia de cálculo utilizada no setor portuário, obtendo-se como resultado o valor de 39,29% para o fator redutor alpha, valor este superior se comparado a projetos congêneres no setor portuário.   
Ou seja, no caso concreto, o fator alpha adotado traz uma proposta razoável para o concessionário para os primeiros anos, ocasião em que haverá investimentos e o projeto ainda estará em fase de acomodação das operações. Lembrando que pela modelagem da Valec não se aplica o redutor no primeiro ano das operações, a tabela a seguir traz a demanda e a MME para os cinco primeiros anos do projeto, os anos de ramp-up previstos para o projeto.
Tabela 3: Demanda e MME (5 anos iniciais) 
	Ano
	Demanda Estimada (kt) 
	MME (kt) 

	2021
	258.183
	-

	2022
	332.092
	156.731

	2023
	413.913
	201.597

	2024
	503.404
	251.267

	2025
	527.047
	305.592

Fonte: Elaboração Própria (dados no Caderno de Operações, peça 28, p. 10) 
Pelo exposto, apenas no ano de 2025 a MME será maior do que a movimentação de cargas atingida no ano de 2013, ainda quando o terminal era operado pelo antigo proprietário e com a demanda de então. A demanda projetada chegará a 600 kt, e a consequente MME da ordem de 360 kt, no ano de 2031.
Em conclusão, o redutor de demanda adotado para a obtenção da MME parece se ajustar ao projeto específico, pois equilibra a demanda estimada, os investimentos previstos, readequação da participação de mercado no Pátio de Porto Franco/MA e o esforço comercial que deverá ser empreendido pelo concessionário para obter as receitas decorrentes das operações do Lote 5.
VI. Viabilidade econômico-financeira
A Valec, conforme o Caderno de Modelagem Econômico-Financeira (MEF) (peça 31) , utilizou o fluxo de caixa descontado como metodologia para este estudo de viabilidade, considerando a taxa WACC (weighted average cost of capital) como a taxa de referência para desconto dos fluxos futuros estimados. A taxa WACC considerada no estudo foi de 8,68% e sua definição se baseou nos riscos inerentes às atividades propostas pelo modelo de negócio dentro do prazo de contrato, abordado aqui como horizonte de projeto. 
A composição do fluxo de caixa parte do lucro líquido somado à depreciação/amortização somado à variação do capital de giro, que pode ser negativa ou positiva. Obtém-se assim o fluxo de caixa, valor que, subtraído dos investimentos, fornece o fluxo de caixa descontado. 
Convém ressaltar ainda que os valores monetários considerados ao longo do tempo são apresentados em termos reais ou constantes, ou seja, não são considerados efeitos inflacionários sobre o modelo. Assim, todos os custos e receitas apresentados deverão estar referenciados à data base de abril de 2020.
A evolução da depreciação ao longo da vida útil do projeto foi calculada pelo método linear de amortização pelo prazo da Concessão de Uso. Os custos de capital e investimentos (Capex) totalizaram R$ 1.041.559,15 (data-base abril/2020) , sendo tal valor aplicado no primeiro ano do projeto.
As premissas utilizadas na modelagem econômico-financeira do projeto estão dispostas na tabela mostrada a seguir:
Tabela 4: Premissas Econômico-financeiras

Fonte: Caderno de Modelagem Econômico-Financeira peça 31, p. 4. 
VI.1 Estimativas de Receitas
A receita estimada para o Terminal do Lote 5, conforme o caderno de demanda (peça 32) , baseou-se na projeção dos serviços de Transbordo/Armazenagem e Secagem. O gráfico disposto a seguir apresenta o total da demanda projetada em TU.
Figura 4: Receita total de seja e milho para o Terminal do Lote 5 em (R$) 

Fonte: Caderno de Modelagem Econômico-Financeira (peça 31, p. 6) 
VI.2 Estimativas de Custos e Despesas Operacionais (Opex) 
	Para composição dos custos e despesas operacionais, foram considerados os dispêndios projetados com custos fixos e variáveis ao longo do projeto, sendo custos fixos e variáveis. Para os primeiros, considerou-se fatores como ao mão-de-obra; gastos com energia elétrica, água e esgoto; manutenção de equipamentos e obras civis; componente ambiental; e despesas gerais e administrativas, como seguros, segurança, limpeza, IPTU, serviços terceirizados entre outras taxas e despesas. 
Para os custos variáveis, foi considerada a relação do consumo energético do terminal (R$/Ton) para luz, água, combustível e lubrificante e os custos de secagem, basicamente relacionados a lenha. O gráfico disposto a seguir reflete a estimativa dos custos e despesas operacionais ao longo da concessão.
Figura 5: Custos e despesas operacionais

Fonte: Caderno de Modelagem Econômico-Financeira (peça 31, p. 7) 
VI.3 Tributação
O regime tributário prevê aplicação de alíquotas sobre a receita e sobre o lucro. Sobre as receitas do Concessionário incidem COFINS (Contribuição para Financiamento da Seguridade Social, 7,60%) , PIS (Programa de Integração Social, 1,65%) e ISSQN (Imposto Sobre Serviços de Qualquer Natureza, 5,00%) . 
Para a tributação sobre o lucro, considera-se o pagamento do imposto sobre o Lucro do Projeto - Imposto de Renda de Pessoas Jurídicas (IRPJ) e a Contribuição Social Sobre Lucro Líquido (CSLL, alíquota de 9%) . No caso do IRPJ, a alíquota até um lucro de R$ 240.000,00 é de 15%. Sobre o lucro que exceder a esse valor, a alíquota é de 25%. O estudo da Valec também considerou os impactos decorrente da compensação de prejuízos de fiscais acumulados e de base negativa de cálculo de CSLL apurados na modelagem, com um valor a compensar como uso de prejuízo acumulado de 30% (peça 31, p. 9) .
VI.4 Depreciação e amortização
A figura disposta a seguir apresenta a evolução da depreciação ao longo da vida do projeto, calculado pelo método linear de amortização pelo prazo da Concessão de Uso.
Figura 6: Depreciação e depreciação acumulada

Fonte: Caderno de Modelagem Econômico-Financeira (peça 31, p. 6) 
VI.5 Resultados Chave da Modelagem
Como síntese a Valec elaborou o gráfico e tabelas a seguir apresentado que reflete o comportamento estimado para o Fluxo de Caixa do Projeto, a valores constantes, consolidando toda a gama de premissas e regramentos utilizados no estudo de viabilidade que a empresa confeccionou. 
Figura 7: Fluxo de Caixa Estimado para o Projeto

Fonte: Caderno de Modelagem Econômico-Financeira (peça 31, p. 11) 
Finalmente, a tabela disposta a seguir traz os resultados na Modelagem Econômico-Financeira:
Tabela 5: Resultados da Modelagem Econômico-Financeira
	Receita Bruta Total (Valor do Contrato) 
	R$ 100.026.307

	Movimentação Total (t) 
	7.623.467

	OPEX Total  
	R$ 52.675.018,20

	CAPEX Total  
	R$ 1.041.559,15

	Contraprestação Fixa (R$/ano) 
	R$ 828.694,56

	Contraprestação Variável (R$/t) 
	1,62 / ton

	TIR conceitual do projeto (%) 
	8,68%

	VPL conceitual do projeto (R$) 
	R$ 0

Fonte: Caderno de Modelagem Econômico-Financeira (peça 31, p. 12) 
Análise da SeinfraPortoFerrovia
Observa-se que a metodologia para a estimação da macro e da micro demandas seguiu o padrão utilizado pelo Ministério da Infraestrutura em arredamentos portuários analisados recentemente pelo Tribunal. São utilizados nesta tarefa os documentos oficiais de planejamento portuário, o PNLP e os Planos Mestres dos portos que possuem influência sobre o Pátio de Porto Franco/MA. Desse modo, sobre as receitas estimadas, que são derivadas dos estudos de demanda apresentados, não há reparos a fazer.
Em relação às despesas operacionais, a Valec buscou avaliar as peculiaridades do arranjo industrial do empreendimento, juntamente com o volume de movimentação máximo projetado ao longo do contrato, para permitir alocar de maneira objetiva as funções operacionais ao longo das diferentes fases existentes em um processo de transbordo, que consiste basicamente no recebimento, tratamento e expedição ferroviária, conforme o modelo de operação do terminal em análise. O dimensionamento de pessoal, portanto, fez uso do resultado das pesquisas realizadas junto a 5 terminais de granéis sólidos localizados ao longo da Ferrovia Norte-Sul. O estudo comparativo buscou verificar os padrões de alocação do pessoal operacional utilizado nestes empreendimentos, de modo a permitir calibrar o dimensionamento realizado no estudo apresentado ao TCU. Desse modo, como a despesa com pessoal é a mais difícil de se estimar em empreendimentos dessa natureza, entende-se que a questão das despesas operacionais está tratada a contento no estudo apresentado pela Valec.
Do mesmo modo, quanto às questões referentes a tributação e a despesas de depreciação e amortização, conclui-se que a metodologia e os valores apresentados são razoáveis e aptos para os objetivos do fluxo de caixa do empreendimento a ser licitado. 
Como resultado, o final o fluxo de caixa do projeto é consistente com as premissas assumidas e com os parâmetros adotados.  Diante do exposto, pode-se afirmar que não foram encontradas impropriedades que possam obstar a continuidade do certame, o que leva a análise a afirmar a regularidade do Edital 5/2020 e a viabilidade do prosseguimento da respectiva licitação.
Memorial da Valec (peça 14) 
Uma vez finalizadas as análises referentes aos estudos da Valec com vistas à realização da licitação do Terminal do Lote 5, passamos a analisar a seguinte determinação do Relator, consistente analisar o Memorial trazido aos autos pela Valec. Para essa segunda parte da análise é de bom alvitre trazer à colação os argumentos da Valec trazidos no memorial que a empresa encaminhou ao TCU, que formou a peça 14 dos autos. A argumentação da Valec pode ser resumida nos seguintes pontos: 
	a) uma das atividades da Valec é a exploração de terminais e pátios de cargas, dentro da faixa de domínio da ferrovia. Nesse contexto, a Valec atua em paridade com o particular, vez que destina áreas, edificadas ou não, à concessão de uso para exploração comercial de terminais para armazenamento e movimentação de carga. Dessa maneira, não haveria que se falar em serviço público, mas sim atividade empresarial, pois é de contratos dessa natureza que a Valec aufere suas receitas;
	b) a concessão não se subsome às hipóteses tratadas na IN TCU 81/2018, as quais somente abrangeriam as concessões previstas no Programa Nacional de Desestatização (PND) e no Programa de Parceria de Investimentos (PPI) ;  
	c) de acordo com o Acórdão 2833/2020-TCU-Plenário, relatoria do Ministro Raimundo Carrero, que consolida a relação dos dezessete estudos de desestatizações na área de infraestrutura analisados com espeque na IN-TCU 81/2018, não estaria contemplado em nenhum deles qualquer concessão de uso de terminais para armazenamento e movimentação de cargas ferroviárias. Isso ocorreria porque os que foram analisados pelo TCU consistem em prestação de serviço público, nos ditames da Lei 12.815/2.013, e, além disso, foram qualificados no Programa de Parcerias de Investimentos (PPI) ; e
	d) 	as atividades comerciais de exploração de terminais para armazenagem e transbordo de carga ferroviária não representam monopólio do Estado, uma vez que são vastos os casos em que particulares desenvolvem as mesmas atividades, inclusive, em terreno próprio particular. Em outras palavras, é suficiente que um agente privado compre um terreno próximo à faixa de domínio da ferrovia e instale o seu próprio terminal particular para explorar essa atividade.
A Valec lembra que, no Parecer do Ministério Público de Contas (peça 12) , o Procurador propôs oitiva em audiência do Superintendente de Licitações e Contratos Interino da Valec para que justificasse a publicação do instrumento convocatório, sem a prévia observância do que dispõe a IN TCU 81/2018. 
A empresa destaca que a publicação do edital, sem o prévio envio dos estudos ao TCU, não representou qualquer irregularidade. Some-se a isso o fato de o Superintendente da Valec ter atuado, alicerçado nos documentos que instruíam os autos do processo, sem qualquer motivação que o indicasse para agir de forma diversa.
Análise
Acerca da propriedade dos bens a serem concedidos, não se pode pretender tratar melhor a questão do que já foi feito na análise inicial da Unidade Técnica. Recordando brevemente a argumentação ali exposta, além de a Valec ser dependente do Orçamento Geral da União, na licitação em comento a Valec age investida na função de Poder Concedente. Sob esse aspecto, ainda que se entendesse que não lhe caberia esse mister, por falta de delegação expressa, tocaria à pasta ministerial à qual a estatal se vincula cumprir o requisito do art. 3º da IN-TCU 81/2018, de encaminhar os estudos à apreciação do Tribunal.
Sobre o segundo e o terceiro ponto, que podem ser analisados de forma conjunta, da argumentação trazida à baila pela empresa, de que concessão não se subsumiria às hipóteses tratadas na IN TCU 81/2018, as quais somente abrangeriam as concessões previstas no Programa Nacional de Desestatização (PND) e no Programa de Parceria de Investimentos (PPI) , deve-se prestar muita atenção aos próprios estudos feitos pela empresa que subsidiaram o edital em comento.
Nos documentos que a empresa carreou aos autos para demonstrar a legalidade do processo licitatório que promove, em diversas ocasiões a empresa citou as semelhanças entre o Terminal 5 e uma instalação portuária. Mais que isso, a Valec por diversas vezes subsidiou seus estudos nas licitações de instalações portuárias.
	Desse modo, tomando como corretas as próprias argumentações da Valec, a situação em exame se assemelha, com as moderações necessárias, ao setor portuário, cujos estudos para concessão à exploração privada dos terminais localizados nas áreas públicas são submetidos à análise do TCU de forma rotineira, sem que o termo signifique descaso, em atenção à IN-TCU 81/2018. São exemplos dessa afirmação os processos TCs Processo 037.173/2019-7, Processo 015.576/2020-5, Processo 015.573/2020-6 e Processo 029.628/2020-2, que tratam de arrendamentos nos portos de Itaqui, Maceió e Mucuripe, em Fortaleza.
Os processos licitatórios dos terminais mencionados foram acompanhados pelo TCU sob a disciplina da IN-TCU 81/2018 porque se entendeu que havia a indissociabilidade entre os arrendamentos objetos da concessão e o transporte aquaviário. O arrendamento é atividade acessória do transporte aquaviário. Nessa condição, o acessório segue a sorte do principal. O mesmo raciocínio se aplica ao Pátio de Porto Franco/MA, com suas diversas instalações e o transporte ferroviário. Inclusive, deve-se lembrar que todas as mercadorias movimentadas a partir do pátio de Porto Franco têm como destino o pátio Ponta da Madeira (QPM) e Ponta da Madeira Pera do Píer (QPI) , ambos no Complexo Portuário do Itaqui, Maranhão. Portanto, em ambos os casos, trata-se da competência do Tribunal de acompanhar os processos de concessão de serviços públicos. 
A própria IN-TCU 81/2018 é bem clara quanto ao uso do termo "concessão" quando estabelece que compete ao TCU fiscalizar os processos de desestatização realizados pela Administração Pública Federal, compreendendo as privatizações de empresas, as concessões e permissões de serviço público, a contratação das Parcerias Público-Privadas (PPP) e as outorgas de atividades econômicas reservadas ou monopolizadas pelo Estado. 
Portanto entende-se que a concessão ora em exame deve ser analisada sob o prisma de prestação de serviço público. Em decorrência, como bem pontuado na instrução encontrada à peça 9, p. 5, "aplica-se ao presente caso o previsto no caput do art. 1º da IN-TCU 81/2018, não escapando da fiscalização do Tribunal de Contas da União o processo de concessão em tela".
Acerca das alegações de que as atividades comerciais de exploração de terminais para armazenagem e transbordo de carga ferroviária não representariam monopólio do Estado, uma vez que são vastos os casos em que particulares desenvolvem as mesmas atividades, cabe aqui aclarar a situação, demonstrando que a atividade estatal não necessariamente é monopolista. Portanto, não bastaria, como quer supor a Valec, que o se particular prestasse determinado serviço assemelhado ao serviço público, tal situação desnaturaria a possibilidade da natureza de serviço público para aquela atividade.  
O fato de uma determinada atividade não ser exclusiva do Estado, não lhe retira o grau de atividade pública quando prestada por um ente estatal. Por exemplo, no setor de serviços é absolutamente comum a coexistência entre serviços prestados por entes públicos e provados em concomitância e coexistência. Uma escola, uma universidade ou um hospital são exemplos claros. Não há dúvidas que o serviço de educação prestado por uma universidade pública seja um serviço público, ao passo que o mesmo serviço prestado por uma universidade privada seja, indubitavelmente, um serviço privado.
No setor de infraestrutura essa realidade é um pouco diferente, conquanto o conceito aplicado seja fundamentalmente o mesmo: se o serviço ou o bem explorado acessório é prestado por um privado, o serviço é privado; se o serviço é prestado por uma entidade pública, o serviço é público.
Por isso, principalmente nos casos que envolvem infraestrutura, é bom se delimitar também o conceito de titularidade dos serviços públicos. A Constituição Federal prevê, no art. 21, inciso XII, alínea 'd', que compete privativamente à União explorar, diretamente ou mediante autorização, concessão ou permissão, os serviços de transporte ferroviário e aquaviário entre portos brasileiros e fronteiras nacionais, ou que transponham os limites de Estado ou Território.
No caso em análise, considerando, repise-se, que a instalação do Terminal do Lote 5 é acessória ao serviço público de transporte ferroviário, de propriedade de uma entidade pública, no caso a Valec, a prestação do serviço de armazenagem só poderá ser feita mediante um contrato administrativo, uma concessão, no caso em exame, cujo processo de outorga deve ser objeto do acompanhado pelo TCU, conforme estabelecido na IN-TCU 81/2008. 
Sobre a proposta do Ministério Público junto ao TCU (peça 12) , que consistia em propor audiência dos responsáveis por dar início ao processo de concessão sem encaminhar ao TCU os estudos previstos na IN-TCU 81/2018, pensamos não ser esse o caso, por, pelo menos, duas razões.
A primeira refere-se ao fato de que não se vislumbra má-fé dos gestores, haja vista a argumentação trazida aos autos, embora refutada.
A segunda razão diz respeito à própria oportunidade que teve o Tribunal de reafirmar o alcance da IN-TCU 81/2018 para as entidades jurisdicionadas, pois o Acórdão que vier a ser prolatado nestes autos terá, sem dúvida um efeito bem extenso.
Posicionamento conclusivo a respeito da sujeição de concessões da espécie a IN-TCU 81/2018
Finalmente, resta à análise enfrentar uma última questão. Conforme decisão do Ministro Relator, deve a Unidade Técnica pronunciar-se conclusivamente, para os casos futuros, sobre a sujeição ou não das concessões da espécie, com objeto igual ou similar ao versado no Edital 5/2020, ao rito de acompanhamento previsto na IN-TCU 81/2018.
Diante do que foi exposto na análise precedente, mesmo considerando que esse conjunto argumentativo da Valec trazia elementos gerais e outros que eram próprios à empresa, não há como negar que as alegações feitas pela Unidade Técnica (peça 9) e pelo Ministério Público junto ao TCU (peça 12) e nesta própria análise são aptas a levar a presente análise a determinar conclusivamente o posicionamento da unidade técnica sobre a questão.
Em primeiro lugar, para além dos aspectos normativos, é inegável a experiência que o TCU tem acumulado em processos de concessão no âmbito não apenas da presente instrução normativa, mas também daquelas que a precederam. Nesse diapasão, é certo que o TCU pode contribuir significativamente com o Poder Concedente, e assim tem feito, com vistas a tornar mais efetivos, transparentes e justos os diversos processos de desestatização que participa.
Um outro aspecto refere-se ao fato de que as decisões tomadas quando se trata de infraestrutura possuem um impacto que pode durar décadas. Ter em sua retaguarda uma instância como o TCU deveria ser tomada como uma garantia para o gestor, ao invés de um ônus.
Sob o aspecto normativo, é evidente que a edição da IN TCU 81/2018, além de dotar o processo de desestatização de uma dinâmica ainda maior do que a já existente, também é clara ao dispor sobre a competência do Tribunal para tratar dos processos de concessão. Tanto é assim que a exceção, no caso os portos secos, é tratada de forma explícita no texto da instrução normativa.
Desse modo, é inquestionável a competência do TCU para acompanhar as concessões de uso de bens públicos ou de prestação serviço público, de fato não há essa distinção, no caso serviço público de transporte ferroviário ou em situações que a ele possam ser consideradas similares.
Ante o exposto, propõe-se dar ciência à Valec, com fundamento no art. 9º, inciso I, da Resolução-TCU 315, de 22 de abril de 2020, que a não disponibilização ao Tribunal de Contas da União, nos prazos estipulados, dos estudos e documentos, técnicos e jurídicos, que embasam a licitação de áreas para concessão de uso, já consolidados com os resultados decorrentes de eventuais consultas e audiências públicas realizadas, com fins de acompanhamento dos processos de desestatização, fere os arts. 1º, 3º e 10 da Instrução Normativa-TCU 81/2018.
CONCLUSÃO
Cuidam os autos de representação da Unidade Técnica em face de possíveis irregularidades em processo de licitação a que se refere o Edital 005/2020 publicado pela Valec - Engenharia, Construções e Ferrovias S.A. (Valec) , para a concessão de uso de Terminal Intermodal do Lote 5 do Pátio de Porto Franco/MA.
A Unidade Técnica verificou a existência de Edital publicado pela Valec para a concessão de uso de bem público de infraestrutura da União, situação que configurava a aparente condução de processo de desestatização pela empresa sem o acompanhamento do TCU, o que acarretou autuação da presente representação. 
Previamente ao pronunciamento do Ministro Relator, a Valec encaminhou ofício (peça 5) no qual requereu o indeferimento dos pleitos contidos na representação da Unidade Técnica, alegando inexistência de irregularidades na condução do procedimento licitatório, a inaplicabilidade da Instrução Normativa TCU 81/2018 ao feito e ainda a possibilidade do perigo da demora reverso. Adicionalmente, a estatal solicitou a concessão de prazo hábil para a sua oitiva.
Analisadas as argumentações da Valec, a Unidade Técnica efetuou diligência à Valec. Concordando com a proposta, o Relator entendeu que a diligência poderia ser efetuada desde logo, sob a forma de acompanhamento em sentido amplo. Tal solução, entendeu o Relator, promoveria a celeridade da presente ação de controle, cuja urgência era sinalizada pelo alerta da Valec.
Desse modo, o Relator determinou que a Valec encaminhasse a este Tribunal cópia digitalizada integral, de capa a capa, do processo administrativo referente ao Edital 5/2020, contendo os estudos referentes à concessão do Terminal de Porto Franco/MA, objeto do Edital. 
Além disso, determinou à SeinfraPortoFerrovia que analisasse as informações e documentos enviados em resposta à diligência determinada, pronunciando-se conclusivamente sobre a regularidade do Edital 5/2020 e a viabilidade do prosseguimento da respectiva licitação.
Por fim, determinou ainda à Unidade Técnica que analisasse os argumentos e informações trazidos no memorial encontrado à peça 14, pronunciando-se conclusivamente, para os casos futuros, sobre a sujeição ou não das concessões da espécie, ou seja, com objeto igual ou similar ao versado no Edital 5/2020, ao rito de acompanhamento previsto na IN-TCU 81/2018.
Quanto à primeira das determinações, consignou-se que a documentação encaminhada pela Valec estava completa, conforme requerimentos da IN-TCU 81/2018. Assim, nos termos do art. 9º, § 6º, da IN-TCU 81/2018, foi adotado como escopo para a presente fiscalização o exame da viabilidade técnica do projeto; o exame da viabilidade econômico-financeira; e, por fim, o exame da adequação das minutas jurídicas (edital, contrato e ato justificatório) e dos procedimentos da audiência pública ao ordenamento e ao estudo de viabilidade, de forma a evitar incompatibilidades que possam macular o processo ou dificultar o entendimento e o acesso das informações pela sociedade. 
No tocante à viabilidade técnica, verificada juntamente com a demanda prevista para o empreendimento, examinou-se de forma mais amiúde a movimentação mínima exigida, a MME. Esse parâmetro é obtido pela aplicação de um redutor, o fator alpha, à previsão de demanda feita no projeto. A Unidade Técnica tem questionado os valores do alpha que têm sido utilizados para o cálculo do MME nos arrendamentos portuários, que reiteradamente girado em torno de 40% da demanda tendencial projetada ao longo do contrato. O fator alpha para a situação em análise recai no caso dos 40%. Não obstante, para o caso concreto, verificou-se que o fator alpha adotado traria uma proposta razoável para o concessionário para os primeiros anos, ocasião em que haverá investimentos e o projeto ainda estaria em fase de acomodação das operações. 
Quanto à viabilidade econômico-financeira, não há óbices à estimativa de preços de vendas dos produtos, demanda prevista e custos e despesas usadas no projeto. O mesmo se aplica à tributação e às despesas de depreciação. Nessas condições considerou-se adequado o fluxo de caixa projetado para o empreendimento.
Por fim, não houve a detecção de irregularidades nas minutas do edital e do contrato. Além disso, verificou-se que ambos os instrumentos se utilizaram de contribuição feitas por interessados na concessão por ocasião da audiência pública promovida pela Valec.
Assim, realizados os exames à luz da IN-TCU 81/2018, concluiu-se pela viabilidade do prosseguimento da licitação em análise, com os ajustes no cronograma da licitação decorrentes da intervenção do TCU.
Em relação à determinação do Ministro Relator para que a Unidade Técnica se pronunciasse de maneira conclusiva, para os casos futuros, sobre a sujeição ou não das concessões da espécie, ou seja, com objeto igual ou similar ao versado no Edital 5/2020, ao rito de acompanhamento previsto na IN-TCU 81/2018, a análise resumiu e examinou os quatro argumentos principais trazidos a lume pelo memorial que a empresa apresentou (peça 14) .
Acerca da propriedade dos bens a serem concedidos, o primeiro argumento da empresa, além de a Valec ser dependente do Orçamento Geral da União, na licitação em comento a Valec age investida na função de Poder Concedente. Sob esse aspecto, ainda que se entendesse que não lhe caberia esse mister, por falta de delegação expressa, tocaria à pasta ministerial à qual a estatal se vincula cumprir o requisito do art. 3º da IN-TCU 81/2018, de encaminhar os estudos à apreciação do Tribunal.
Sobre se a concessão se subsumiria às hipóteses tratadas na IN TCU 81/2018, as quais, segundo a Valec, somente abrangeriam as concessões previstas no PND e no PPI, o exame empreendido considerou, primeiramente, que nos próprios documentos que a empresa carreou aos autos para demonstrar a legalidade do processo licitatório que promove, em diversas ocasiões a Valec citou as semelhanças entre o Terminal 5 e uma instalação portuária. Mais que isso, a empresa por diversas vezes subsidiou seus estudos nas licitações de instalações portuárias.
	Desse modo, tomando como corretas as próprias argumentações da Valec, entendeu-se que a situação em exame se assemelharia ao setor portuário, cujos estudos para concessão à exploração privada dos terminais localizados nas áreas públicas são submetidos à análise do TCU de forma rotineira, em atenção à IN-TCU 81/2018. 
Esses processos licitatórios dos terminais mencionados foram acompanhados pelo TCU porque se entendeu que havia a indissociabilidade entre os arrendamentos objetos da concessão e o transporte aquaviário. O arrendamento é atividade acessória ao serviço público de portos públicos, necessários para que ocorra o transporte aquaviário. Nessa condição, o acessório seguiria a sorte do principal. 
Destacou-se, ainda, que a própria IN TCU 81/2018 é bem clara quanto ao uso do termo "concessão" quando estabelece que compete ao TCU fiscalizar os processos de desestatização realizados pela Administração Pública Federal, compreendendo as privatizações de empresas, as concessões e permissões de serviço público, a contratação das Parcerias Público-Privadas (PPP) e as outorgas de atividades econômicas reservadas ou monopolizadas pelo Estado. 
Sobre o último ponto, que se referia a alegações da Valec de que as atividades comerciais de exploração de terminais para armazenagem e transbordo de carga ferroviária não representariam monopólio do Estado, a análise considerou que o serviço de armazenagem dentro de uma instalação pública, servindo à prestação de um serviço público de titularidade da União, prestado ou não diretamente pelo Poder Estatal, seria também um serviço público. O fato de que ele não é prestado com exclusividade seria intranscendente. 
Finalmente, a análise não entendeu ser adequada ao caso concreto a proposta do Ministério Público junto ao TCU (peça 12) , que consistia em propor audiência dos responsáveis. Tal entendimento baseou-se no fato de que não se vislumbrou má-fé dos gestores, haja vista a argumentação trazida aos autos, embora refutada; e na própria oportunidade que teve o Tribunal de reafirmar o alcance da IN-TCU 81/2018 para as entidades jurisdicionadas, pois o acórdão que vier a ser prolatado nestes autos terá, sem dúvida um efeito bem extenso.
Em conclusão, mesmo considerando que esse conjunto argumentativo da Valec trazia elementos gerais e outros que eram próprios à empresa, não há como negar que os elementos trazidos pela Unidade Técnica (peça 9) , pelo Ministério Público junto ao TCU (peça 12) e por esta própria análise estariam aptas a determinar conclusivamente o posicionamento da unidade técnica sobre a questão.
Diante do exposto, é inquestionável a competência do TCU para acompanhar, à luz da IN-TCU 81/2018, as concessões de uso de bens públicos ou de prestação serviço público no caso serviço público de transporte ferroviário, de instalações acessórias que pertençam a entidades públicas. Desse modo, deve ser, como se verá com mais detalhe na proposta de encaminhamento, dado ciência à Valec que o não encaminhamento dos estudos e documentos referentes aos procedimentos licitatórios para concessão uso de terminais públicos que a empresa venha a realizar ao TCU fere dispositivos da IN 81/2018.
PROPOSTA DE ENCAMINHAMENTO
Ante todo o exposto, submetem-se os autos à consideração superior, propondo:
a) conhecer da presente representação, satisfeitos os requisitos de admissibilidade previstos nos arts. 235 e 237, inciso VI, do Regimento Interno deste Tribunal, para, no mérito, considerá-la procedente;  
b) dar ciência à Valec, com fundamento no art. 9º, inciso I, da Resolução-TCU 315, de 22 de abril de 2020, que a não disponibilização ao Tribunal de Contas da União, nos prazos estipulados, dos estudos e documentos, técnicos e jurídicos, que embasam a licitação de áreas para concessão de uso, já consolidados com os resultados decorrentes de eventuais consultas e audiências públicas realizadas, com fins de acompanhamento dos processos de desestatização, fere os arts. 1º, 3º e 10 da Instrução Normativa-TCU 81/2018;
c)  dar ciência do acórdão que vier a ser proferido ao Ministério da Infraestrutura e à Agência Nacional de Transportes Terrestres, destacando que o relatório e o voto que fundamentam a deliberação ora encaminhada podem ser acessados por meio do endereço eletrônico www.tcu.gov.br/acordaos e que, caso tenham interesse, o Tribunal pode encaminhar-lhes cópia desses documentos sem quaisquer custos para V. Sas.;
d) arquivar o presente processo, com fundamento no art. 169, inciso III, do Regimento Interno do Tribunal."
É o Relatório.

não há

Procurador Rodrigo Medeiros de Lima.

CONCESSÃO DE USO DE TERMINAL FERROVIÁRIO DE PORTO FRANCO/MA. APLICAÇÃO DA IN-TCU 81/2018. AUSÊNCIA DE ÓBICE AO PROSSEGUIMENTO DO CERTAME. CIÊNCIA. RESTITUIÇÃO DOS AUTOS À UNIDADE TÉCNICA PARA ACOMPANHAMENTO.

REPRESENTAÇÃO (REPR)

Secretaria de Fiscalização de Infraestrutura Portuária e Ferroviária (SeinfraPor).

Inicialmente, registro que atuo no presente processo em razão de ser o relator da LUJ que engloba o transporte ferroviário, no biênio 2019-2020.
2.	Trago à apreciação deste Colegiado estes autos de Representação formulada pela unidade técnica do Tribunal, em face de possíveis irregularidades em processo de licitação a que se refere o Edital 005/2020 publicado pela Valec Engenharia, Construções e Ferrovias S.A., para a concessão de uso de Terminal Intermodal do Lote 5 do Pátio de Porto Franco/MA, destinado a movimentação de graneis sólidos agrícolas, localizado na Ferrovia Norte-Sul. 
3.	Em 23/10/2020, a Secretaria de Fiscalização de Infraestrutura Portuária e Ferroviária ofereceu representação, com base nos arts. 235 e 237, inciso VI do Regimento Interno, devido à verificação de processo licitatório em curso, conduzido pela Valec, para a concessão de uso do Terminal Ferroviário de Porto Franco/MA. Conforme previsão editalícia, o prazo da concessão é de quinze anos, prorrogável por mais cinco anos. 
4.	Na peça exordial, a área técnica apontou que a Valec não teria submetido previamente ao TCU os estudos que embasam a desestatização do Terminal Ferroviário, conforme previsão dos arts. 3º e 8º da Instrução Normativa 81/2018, instaurada com supedâneo no art. 71, inciso IV da Constituição Federal/1988. E ainda, face à proximidade da data prevista para abertura das propostas, a Seinfra pugnou pela adoção de medida cautelar inaudita altera pars, visando a suspensão dos procedimentos atinentes à licitação, até a apreciação do mérito do processo pelo Tribunal.
5.	Por meio do Despacho juntado à peça 7, decidi conhecer da Representação, receber o Ofício 695/2020 apresentado pela Valec (peça 6) como resposta à oitiva prévia, e devolver os autos à unidade técnica para análise da manifestação.
6.	A unidade técnica examinou a documentação acostada pela estatal na instrução à peça 9, de 29/10/2020, tendo concluído que os argumentos apresentados não foram suficientes para afastar os pressupostos da cautelar anteriormente alvitrada, bem como propôs determinar à Valec que encaminhasse ao TCU os estudos referentes à concessão do Terminal de Porto Franco/MA, em atenção aos normativos vigentes.
7.	Tendo regressado os autos ao meu Gabinete, entendi pertinente colher a manifestação do Ministério Público de Contas, considerando as opiniões divergentes entre a área técnica do TCU e o órgão jurisdicionado, no que tange ao entendimento de normativo desta Corte (peça 11) .
8.	Em parecer de lavra do douto Procurador Rodrigo Medeiros de Lima, o Parquet se manifestou no sentido de aplicação da IN 81/2018 ao caso concreto, sublinhado que o TCU, por força de seu poder normativo-administrativo, acompanha não apenas os processos concessórios nos setores de infraestrutura de transporte, energia e comunicações, como também, sob a mesma sistemática, a outorga de estações aduaneiras interiores, a cessão de direitos minerários e a exploração de serviços em unidades de conservação ecológica. Além de endossar a proposta de medida cautelar, o MPTCU sugeriu a oitiva em audiência do Superintendente de Licitações e Contratos Interinos da Valec, signatário do Edital 5/2020, para que justificasse a publicação do instrumento convocatório sem a observância da Instrução Normativa do TCU.
9.	Na sequência, a Valec juntou nova documentação, a qual denominou "Memoriais", em que, além de repisar argumentos, comunicou que teria sido vencedora do certame a empresa VLI (peça 14, p. 9, § 45) . Contudo, em 11/11/2020, a empresa estatal decidiu suspender, por iniciativa própria, a licitação referente ao Edital 5/2020, conforme publicação no Diário Oficial da União (peça 16) .
10.	Por meio do Despacho juntado à peça 17, considerei afastado o pressuposto do perigo da demora na atuação do Tribunal, haja vista a suspensão da licitação, determinei a realização de diligência à Valec para apresentação dos estudos completos que balizaram o certame. Na mesma assentada, orientei à unidade técnica que analisasse o material com a devida celeridade e se manifestasse sobre a possibilidade de prosseguimento da licitação, bem como sobre a sujeição de concessões de objetos semelhantes ao rito da IN-TCU 81/2018.
11.	Em cumprimento à diligência encaminhada, a Valec disponibilizou acesso aos arquivos eletrônicos do processo SEI 51402.100786/2020-24, por meio do Ofício 789/2020, de 20/11/2020 (peça 20) .
12.	Por fim, a SeinfraPortoFerrovia produziu o relatório juntado à peça 47, o qual contou com a aquiescência do corpo diretivo da unidade. Para a análise da regularidade do Edital 5/2020, a Secretaria buscou observar as disposições da IN 81/2018, assim, o escopo do exame cingiu-se à: 
 (i) viabilidade técnica do projeto, no que tange à adequação da estrutura operacional planejada para a demanda projetada e à melhoria dos serviços prestados no segmento; 
 (ii) viabilidade econômico-financeira, compreendendo a análise das estimativas de receita, do estudo de demanda, da estrutura tarifária, além das estimativas de despesas operacionais e de investimentos; e 
 (iii) adequação das minutas jurídicas (edital, contrato e ato justificatório) e dos procedimentos da audiência pública ao ordenamento e ao estudo de viabilidade, de forma a evitar incompatibilidades que possam macular o processo ou dificultar o entendimento e o acesso das informações pela sociedade.
13.	Sobre o Terminal Ferroviário em questão, cabe mencionar que é caracterizado como um projeto brownfield, está situado na zona rural do município de Porto Franco, no estado do Maranhão, a pouco mais de um quilômetro das margens do Rio Tocantins, adjacente à rodovia BR-010 (BR-226) e contíguo à EF-151 - Ferrovia Norte-Sul. Tem por finalidade viabilizar a movimentação de carga de granéis vegetais (principalmente soja e milho) de um modo de transporte para outro por meio da integração entre eles. 
14.	O empreendimento ocupa uma área de 47.422,12 m² (4,7 ha) em terreno de topografia plana, com formato irregular, lindeira à Ferrovia Norte Sul a partir do KM 199+500 até o KM 199+680. A capacidade estática instalada é de 25.000 toneladas, distribuída nas seguintes estruturas de armazenagem/movimentação: 1 Silo metálico, com capacidade para 18.000 toneladas; 1 Armazém graneleiro, com capacidade de 5.500 toneladas; 1 Silo Pulmão, com capacidade de 700 toneladas; e 1 Tulha Ferroviária, com capacidade de carregamento de 800 t/hora. 
15.	Além dos silos, compõem a estrutura do Terminal também os seguintes equipamentos: 2 Tombadores Hidráulicos, com 21 metros de comprimento, para descarga de veículos de carga com até 90 toneladas; 1 Secador de Grãos, com capacidade para 120 t/hora; e 3 Moegas rodoviárias de recebimento de grãos. 
16.	Em sua análise, a unidade técnica registrou que não foram encontradas irregularidades nas minutas jurídicas da licitação, bem como nos procedimentos relativos à audiência pública, tendo sido observados alguns ajustes dos estudos decorrentes de contribuições colhidas no procedimento de participação popular (peça 47, p. 5-7) .
17.	Quanto à análise das premissas técnicas do projeto, a Seinfra apontou que a estruturação da operação se baseou na capacidade de recepção do terminal, por ser esta inferior à capacidade de expedição. Para a projeção de demanda macro, foram utilizados dados atuais e previsões compatíveis com o horizonte de estudo, a saber:
a) Série Histórica das Safras divulgados pela Companhia Nacional de Abastecimento (CONAB) ; 
b) Dados de projeções do agronegócio para o Brasil de 2018/19 a 2028/29 divulgado pelo Ministério da Agricultura, Pecuária e Abastecimento (MAPA) ; 
c) Histórico de movimentação de mercadorias no pátio de Porto Franco; 
d) Estudo de Viabilidade Técnica, Econômica e Ambiental (EVTEA) da ferrovia EF-232, ligação da FNS a Transnordestina - Porto Franco/MA a Eliseu Martins/PI desenvolvido pelo Consórcio OIKOS - TRANSPLAN - CONSEGV para a Valec; 
e) Plano Nacional de Logística Portuária (PNLP) elaborado pelo Labtrans/UFSC para o MINFRA; e 
f) Plano Mestre do Complexo Portuário do Itaqui elaborado pelo Labtrans/UFSC para o MTPA.
18.	Para o estudo da demanda micro, parcela da demanda de transporte a ser captada pelo terminal em apreço, foi realizada análise do histórico de movimentação de cargas de soja e milho dos terminais existentes no complexo de Porto Franco/MA, operados pelas tradings ADM do Brasil Ltda., Bunge Alimentos S.A. e Cargill Agrícola S.A. (carga própria) , e pela empresa Agrex do Brasil S.A. (carga de terceiros) . 
19.	Foi também avaliada a dinâmica de concorrência entre os terminais, considerando a capacidade e a vocação de cada instalação. Considerou-se um período de quatro anos para o atingimento da maturidade operacional do terminal (ramp up) , a partir do início da concessão, com uma participação de mercado (market share) de 20,16%.
20.	A unidade técnica também não encontrou inconsistências na estimativa de demanda, tendo apontado que a utilização de fator alpha redutor de 39,29% para estabelecimento da Movimentação Mínima Exigida (MME) está ajustada ao projeto específico, pois equilibra os investimentos previstos e o esforço comercial que se espera do futuro concessionário.
21.	No que tange à modelagem econômico-financeira, a Seinfra considerou adequadas as previsões de receitas, as estimativas de custos, de despesas operacionais e outros encargos (tributos, amortização e depreciação) , tendo concluído pela razoabilidade e validade do fluxo de caixa adotado nos estudos. São esses os principais parâmetros financeiros do projeto:
	Receita Bruta Total (Valor do Contrato) 
	R$ 100.026.307

	Movimentação Total (t) 
	7.623.467

	OPEX Total  
	R$ 52.675.018,20

	CAPEX Total  
	R$ 1.041.559,15

	Contraprestação Fixa (R$/ano) 
	R$ 828.694,56

	Contraprestação Variável (R$/t) 
	1,62 / ton

	TIR conceitual do projeto (%) 
	8,68%

	VPL conceitual do projeto (R$) 
	R$ 0

22.	Em consequência, a unidade técnica opinou pela viabilidade do prosseguimento da licitação em análise, com eventuais ajustes no cronograma.
23.	Quanto ao outro aspecto tratado nos autos, a respeito da aplicabilidade da IN-TCU 81/2018 à concessão de terminais ferroviários e outros objetos de semelhante natureza, a área técnica buscou refutar os argumentos apresentados pela Valec, asseverando que a Instrução Normativa do TCU teria escopo amplo. Assim, o termo "concessão" na IN compreenderia diversos processos de desestatização realizados pela Administração Pública Federal, incluindo as privatizações de empresas, as concessões e permissões de serviço público, a contratação das Parcerias Público-Privadas (PPP) e as outorgas de atividades econômicas reservadas ao Estado, ainda que não em regime de exclusividade.
24.	Realizada a breve introdução, passo a deliberar.
25.	Inicialmente, ratifico o entendimento pelo conhecimento da presente representação, nos termos previstos nos arts. 235 e 237, inciso VI, do Regimento Interno.
26.	Em relação à regularidade dos estudos que embasam a licitação do Terminal em apreço, acompanho a análise realizada pela SeinfraPortoFerrovia. Dentro do escopo selecionado, verifica-se que os parâmetros utilizados pela Valec na modelagem estão aderentes à realidade do empreendimento e às boas práticas utilizadas em outros setores de infraestrutura. Destaco que foram verificados pontos sensíveis do projeto, como os estudos de demanda, as despesas e custos de manutenção, assim como a documentação editalícia e a participação na audiência pública, não tendo sido encontradas impropriedades.
27.	A única ressalva que menciono é a ausência de considerações no estudo acerca de possíveis implicações caso a concessão do Terminal de Porto Franco/MA venha a ser outorgada para a empresa que já detém a concessão da linha férrea na qual se encontra instalado (Ferrovia Norte-Sul Tramo Norte) , ou para concessionária de outra malha interligada. Entendo que, sob certas circunstâncias, tal situação poderia ser prejudicial ao mercado que se busca atender, pois o serviço de transporte ferroviário no Brasil é regulamentado sob regime de monopólio e, eventualmente, a verticalização e concentração das cadeias produtivas pode apresentar efeitos deletérios ao setor macroeconômico.
28.	Entretanto, para a carga em questão (granel vegetal) , a existência de outros terminais já instalados na área de influência de Porto Franco tem o condão de mitigar possíveis efeitos adversos, por meio da própria contestação do mercado. Ademais, ressalto a possibilidade de atuação a posteriori de outros órgãos, como a ANTT e o Cade, caso venha a se materializar situações indesejáveis no âmbito regulatório ou concorrencial. Considero, portanto, que os estudos realizados para a concessão do Terminal Ferroviário de Porto Franco/MA encontram-se suficientemente adequados para o prosseguimento da licitação.
29.	Quanto ao outro ponto tratado no presente processo, motivador da Representação, rememoro a consideração que fiz constar em Despacho datado de 16/11/2020 (peça 17) , de que é inafastável a competência desta Corte de Contas para, em qualquer licitação, promover o respectivo acompanhamento, nos termos dos arts. 241 e 242 do Regimento Interno. 
30.	Ressalto que a competência para o Tribunal de Contas da União expedir Instruções reguladoras, de observância obrigatória pelos agentes e órgãos jurisdicionados, deriva da missão constitucional de auxiliar o Congresso Nacional no controle externo da Administração Pública.
31.	Em linha com a unidade técnica e com o Ministério Público de Contas, considero suficientemente claro o disposto no caput do art. 1º da IN 81, de 20 de junho de 2018, no sentido de que deve ser entendido de forma ampla. In verbis:
"Art. 1º Ao Tribunal de Contas da União compete fiscalizar os processos de desestatização realizados pela Administração Pública Federal, compreendendo as privatizações de empresas, as concessões e permissões de serviço público, a contratação das Parcerias Público-Privadas (PPP) e as outorgas de atividades econômicas reservadas ou monopolizadas pelo Estado." (grifei) 
32.	Registro que esse normativo foi instituído enquanto estive na Presidência deste Tribunal, com o objetivo de consolidar diversos dispositivos anteriores e uniformizar o acompanhamento dos processos de desestatização. Dentre as inovações trazidas, menciono a prioridade que foi prevista para a tramitação interna, reflexo da preocupação com a celeridade na análise e apreciação desse tipo específico de processo.
33.	Entendo que não prosperam os argumentos apresentados pela Valec, de que a concessão do Terminal de Porto Franco/MA não se enquadraria nos casos regidos pela IN-TCU 81/2018, razão pela qual julgo procedente a presente representação.
34.	Ressalto que o encaminhamento ao TCU do extrato do planejamento da concessão, por parte do órgão encarregado, com antecedência mínima de cento e cinquenta dias da data prevista para a publicação do edital, (art. 2º, § 2º da IN-TCU 81/2018) , visa permitir ao Tribunal melhor se preparar para a fiscalização. Contudo, por critérios de seletividade, que são intrínsecos à atividade de auditoria, tal fiscalização pode nem sequer vir a ser realizada no caso concreto, ou mesmo pode ser procedida de forma amostral. Entretanto, a decisão quanto ao escopo e à profundidade da análise cabe ao órgão de controle, devendo o órgão público jurisdicionado observar os normativos vigentes e apresentar informações complementares, caso seja demandado.
35.	Por fim, com as vênias do Ministério Público, entendo desnecessária a oitiva em audiência do gestor da Valec, considerando que houve a iniciativa do órgão em suspender preventivamente a licitação e também por não terem sido verificadas impropriedades nos estudos, cabendo à empresa estatal decidir acerca dos próximos atos. Nesse sentido, incorporando as premissas da IN 81/2018, julgo adequado restituir o processo à unidade técnica para que acompanhe os desdobramentos e a regularidade dos procedimentos subsequentes da Valec.
36.	Ante o exposto, voto para que o Tribunal adote a minuta de acórdão que ora submeto à apreciação deste Colegiado.
TCU, Sala das Sessões, em 19 de maio de 2021.
RAIMUNDO CARREIRO 
Relator